【裁判字號】    92,訴,642
【裁判日期】    920903
【裁判案由】    違反公司法等
【裁判全文】
臺灣彰化地方法院刑事判決                          九十二年度訴字第六四二號
    公  訴  人  臺灣彰化地方法院檢察署檢察官
    被      告  丙○○
    選任辯護人  張良銘律師
右列被告因違反公司法等案件，經檢察官提起公訴（九十一年度偵字第八二六三號）
，本院判決如左：
    主  文
丙○○共同商業負責人以明知為不實之事項，而記入帳冊，處有期徒刑伍月，如易科
罰金，以佰元折算壹日；緩刑貳年。
    事  實
一、丙○○為楊榮華（其後於民國八十六年十一月二十九日死亡，另經檢察官為不起
    訴處分）之長子，楊榮華原係東榮麵粉廠股份有限公司（下稱東榮公司）之董事
    長，丙○○則擔任董事兼總經理，為公司法上之公司負責人。緣八十六年十月二
    十三日東榮公司之股東會及董事會決議該公司將於八十六年十一月四日辦理現金
    增資新臺幣（下同）六千萬元，乃楊榮華、丙○○二人竟基於共同犯意之聯絡，
    明知該公司股東，除丙○○本人有繳納現金股款三、六○○、○○○元外，其餘
    之股東楊振東（現金股款九、一六三、三○○元）、楊振昇（現金股款八、五一
    三、三○○元）、甲○○（現金股款一、五五六、○○○元）、乙○○（現金股
    款二、五五六、○○○元）、王淑媚（現金股款六、○五九、○○○元）、陳錦
    文（現金股款五五六、○○○元）、楊宏元（現金股款一、○○○、○○○元）
    、楊素靜（現金股款三、○○○、○○○元）、蔡錫明（現金股款四、一三一、
    ○○○元）、蔡俊堅（現金股款三、○二九、五○○元）、蔡錫昭（現金股款四
    、一三一、○○○元）、蔡慶彬（現金股款三、○二九、五○○元）、陳昌喜（
    現金股款一、二七八、○○○元）、陳昌盛（現金股款一、二七八、○○○元）
    、陳昌裕（現金股款一、二七八、○○○元）、陳昌明現金股款（一、二七八、
    ○○○元）、陳昌杰（現金股款二、○○○、○○○元）、陳建佑（現金股款一
    、○○○、○○○元）等人，並未實際繳納現金股款參與增資，而係於八十六年
    十一月四日，由楊榮華指示丙○○自其所有彰化銀行溪湖分行帳戶提領二七、五
    ○○、○○○元，不足部分由丙○○向其堂弟楊生財調借二一、三○○、○○○
    元，向女兒楊沛沛調借二、七○○、○○○元，女兒楊洧洧調借二、七○○、○
    ○○元，女兒楊妮姍調借二、二○○、○○○元，後再將所籌措之五六、四○○
    、○○○元款項存入丙○○所有彰化銀行溪湖分行第000000000000
    00號帳戶內，再於同日將上開增資款六千萬元存入東榮公司所有彰化銀行溪湖
    分行第00000000000000號帳戶中，以取得存款證明，充作已收足
    增資股款之證明，並委託不知情之王文良會計師認證完成後，隨即於八十六年十
    一月六日，自前述東榮公司所有彰化銀行溪湖分行帳戶中提領三千八百萬元存入
    楊榮華所有之彰化銀行溪湖分行帳戶內，再由上述楊榮華之帳戶內，提領二千八
    百五十萬元，分別轉存入楊沛沛（二、七○○、○○○元）、楊洧洧（二、七○
    ○、○○○元）、楊妮姍（二、二○○、○○○元）、楊生財（一八、○○○、
    ○○○元）及丙○○（二、九○○、○○○元）等人所有之彰化銀行溪湖分行帳
    戶內，以返還前述之調借資金，惟丙○○卻仍以股東繳納股款明細表（上載明所
    有股東均係現金繳款）之文件，向經濟部表明已收足股款；又明知東榮公司係將
    上述增資款中之三千八百萬元返還予楊生財等人，並非用來返還股東往來借款，
    卻仍於八十六年十一月六日，指示公司會計楊素靜在東榮公司會計帳冊之總分類
    帳中虛偽記載：借股東往來科目三千八百萬元（摘要：丙○○等三人共一五二五
    萬，蔡一五二五萬、陳七五○萬）、貸銀行存款三千八百萬元（摘要：股東借款
    ）。
二、案經財政部臺灣省中區國稅局及法務部調查局彰化縣調查站移送臺灣彰化地方法
    院檢察署檢察官偵查起訴。
    理  由
一、訊據被告丙○○固不否認就上述東榮公司增資六千萬元所需之資金，公司股東楊
    振東等人並未實際支出，僅伊實際繳納現金股款三百六十萬元，不足部分受楊榮
    華指示自彰化銀行溪湖分行帳戶提領款項，並向堂弟楊生財、女兒楊沛沛、楊洧
    洧、楊妮姍調借後，將籌措款項五千六百四十萬元存入伊所有之彰化銀行溪湖分
    行第00000000000000號帳戶內，再將該六千萬元存入東榮公司所
    有彰化銀行溪湖分行第00000000000000號帳戶中，以取得存款證
    明，充作已收足增資股款之證明，並委託王文良會計師認證完成後，隨即於八十
    六年十一月六日，自東榮公司所有彰化銀行溪湖分行帳戶中提領三千八百萬元存
    入楊榮華所有之彰化銀行溪湖分行帳戶內，再由上述楊榮華之帳戶內，提領二千
    八百五十萬元，分別轉存入楊沛沛等人所有之彰化銀行溪湖分行帳戶內，以返還
    前述之調借資金，並持該證明文件，向經濟部表明已收足股款，其後又指示公司
    會計在東榮公司會計帳冊之總分類帳中記載：借股東往來科目三千八百萬元（摘
    要：丙○○等三人共一五二五萬，蔡一五二五萬、陳七五○萬）、貸銀行存款三
    千八百萬元（摘要：股東借款）之事實，惟矢口否認涉有違反公司法及商業會計
    法之犯行，辯稱：東榮公司經營三、四年，因股東們事先已拿錢出來蓋廠房，該
    等股東先前繳納之款項即屬股東往來，故充作本件增資所用云云。經查：(一)上述
    東榮公司增資六千萬元所需之資金，公司股東楊振東等人並未實際支出，而係由
    被告丙○○籌措款項充作已收足增資股款之證明，經不知情之會計師王文良認證
    後，旋將該籌措款項再轉存入楊沛沛等人帳戶以返還等情，業據被告供明在卷，
    並經證人楊振東（即楊榮華之次子、東榮公司之董事）、楊振昇（即楊榮華之三
    子、東榮公司之監察人）、甲○○（即東榮公司之監察人）、丁○○（即東榮公
    司之董事）、乙○○等人分別於偵查及本院調查中到庭證述屬實，復有彰化銀行
溪湖分行函暨檢送之東榮公司及楊生財等人於八十六年十一月四日存款傳票及當
    日大額存款登記簿影本、財政部臺灣省中區國稅局於九十一年三月二十九日以中
    區國稅法字第○九一○○○一七○一八號函所檢送之東榮公司增資時資金流程相
    關資料及經濟部於九十一年六月五日以經商字第○九一○二一○七五○○號所檢
    送之東榮公司增資資料等件附卷可佐，又證人即會計師王文良於偵查中到庭證述
    ：東榮公司將股東往來之債權充作現金股款，而實際上卻向第三人調借現金以存
    入公司戶頭，然後再委託會計師簽註現金增資繳款完成之證明，最後又將增資股
    款還給貸款人，伊並不知情，且此做法並不合法等語，又經濟部亦就有關股東往
    來項目之公司向股東借款以辦理資本額變更登記乙節函覆稱：「按現行公司法第
    一百五十六條第五項規定：『股東之出資除現金外，得以對公司所有之貨幣債權
    ，或公司所需之技術、商譽抵充之，惟抵充之數額需經董事會通過，不受第二百
    七十二條之限制』... 」，惟該法條乃於九十年十一月十二日修訂增列，被告行
    為時並無此項規定，而被告以股東往來之債權轉作增資股款，亦未經董事會通過
    ，難認有據。(二)另被告指示公司會計在東榮公司會計帳冊之總分類帳中記載：借
    股東往來科目三千八百萬元（摘要：丙○○等三人共一五二五萬，蔡一五二五萬
    、陳七五○萬）、貸銀行存款三千八百萬元（摘要：股東借款）之事實，則據被
    告供明在卷，且經證人即公司會計楊素靜證述屬實，並有東榮公司八十六年之總
    分類帳冊一本在卷足憑。綜上，被告所為上開辯解，尚非可採。本件事證明確，
    被告犯行足堪認定。
二、查被告行為時所施行之公司法（八十六年六月二十五日修正）第九條第三項規定
    ：「公司應收之股款，股東並未實際繳納，而以申請文件表明收足，或股東雖已
    繳納而於登記後將股款發還股東，或任由股東收回者，公司負責人各處五年以下
    有期徒刑、拘役或科或併科新臺幣六萬元以下罰金」，雖公司法於九十年十一月
    十二日再度修正，原公司法第九條第三項修正為公司法第九條第一項：「公司應
    收之股款，股東並未實際繳納，而以申請文件表明收足，或股東雖已繳納而於登
    記後將股款發還股東，或任由股東收回者，公司負責人各處五年以下有期徒刑、
    拘役或科或併科新臺幣五十萬元以上二百五十萬元以下罰金」，原有期徒刑暨拘
    役部分未予修正，僅將罰金額度提高為新臺幣五十萬元以上二百五十萬元以下之
    罰金。是被告行為後，公司法既經修正，法律規定有所變更，而比較上開修正前
    後之規定，以八十六年六月二十五日修正之公司法第九條第三項規定對被告較為
    有利，自應依刑法第二條第一項但書規定，適用九十年十一月十二日修正前之公
    司法第九條第三項處斷。另商業會計法雖於八十七年十月二十九日修正公布，惟
    就第七十一條部分並未修正，自無須比較適用，併此敘明。是核被告丙○○所為
    ，係犯修正前之公司法第九條第三項之罪及商業會計法第七十一條第一款之罪。
    被告丙○○與楊榮華間，就前開犯行，有犯意聯絡及行為分擔，為共同正犯。再
    被告所犯上開二罪間，有方法結果之牽連關係，應依刑法第五十五條規定，從一
    重以商業會計法第七十一條第一款以不實事項記入帳冊罪處斷，而被告利用不知
    情之會計師違犯公司法第九條第三項之罪，係間接正犯。爰審酌被告之素行，及
    其犯罪之動機、目的、手段、所生危害，暨犯罪後之態度等一切情狀，量處如主
    文所示之刑，並諭知易科罰金之折算標準。末查被告丙○○前未曾受有期徒刑以
    上刑之宣告，有臺灣高等法院被告全國前案記錄表在卷足按，其因一時失慮，罹
    此刑典，經此偵審程序及科刑教訓，當知所警惕，信無再犯之虞，本院因認對其
    所宣告之刑，以暫不執行為當，併諭知緩刑二年，以勵自新。
三、公訴意旨略以：被告丙○○明知東榮公司之股東並未實際繳納股款，竟以虛偽不
    實之股東繳納股款明細表等申請文件表明已收足股款，而持向主管機關經濟部表
    明已收足股款，致使不知情之承辦公務員誤以為東榮公司之增資，股東均已依規
    定繳足股款，符合增資規定，而將此不實事項登記於公司變更登記事項卡內，足
    生損害於經濟部管理公司之正確性，係犯刑法第二百十四條之明知不實事項使公
    務員登載於職務上所掌之公文書罪嫌。惟按刑法第二百十四條所謂使公務員登載
    不實事項於公文書罪，須一經他人之聲明或申報，公務員即有登載之義務，並依
    其所為之聲明或申報予以登載，而屬不實之事項者，始足構成，若其所為聲明或
    申報，公務員尚須為實質之審查，以判斷其真實與否，始得為一定之記載者，即
    非本罪所稱之使公務員登載不實（參照最高法院七十三年臺上字第一七一０號判
    例意旨）。又依公司法第三百八十八條規定：「主管機關對於公司登記之申請，
    認為有違反法令或不合法定程式者，應令其改正，非俟改正合法後，不予登記。
    」，依上開規定觀之，向主管機關申請為有限公司設立之登記，其於申請設立登
    記時，公司應收之股款是否確已繳足，主管機關應為檢查，有不合程式者，尚須
    令改正，亦即須為實質之審查，以判斷其真實與否，而非僅依其申請或聲明即為
    一定登載之形式審查，是明知申請設立增資登記時，公司應收之股款並未繳足，
    仍以申請文件表明收足而使公務員將此不實事項予以登載，尚無適用刑法第二百
    十四條論罪之餘地（參照最高法院八十九年度臺非字第四六號、九十一年度臺非
    字第三一二號判決意旨），是被告所為並不構成刑法第二百十四條之罪，惟檢察
    官認此與上開論罪科刑部分有牽連犯之裁判上一罪關係，爰不另為無罪之諭知。
據上論斷，應依刑事訴訟法第二百九十九條第一項，九十年十一月十二日修正前公司
法第九條第三項，商業會計法第七十一條第一款，刑法第十一條前段、第二條第一項
但書、第二十八條、第五十五條、第四十一條第一項前段、第七十四條第一款，罰金
罰鍰提高標準條例第二條，判決如主文。
本案經檢察官廖曉萍到庭執行職務。
中      華      民      國      九十二    年      九      月      三    日
    臺灣彰化地方法院刑事第二庭
                                    審判長法官  林  欽  章
                                    法      官  李  水  源
                                    法      官  郭  麗  萍
右正本證明與原本無異。
如不服本判決，應於送達後十日內向本院提出上訴狀( 須附繕本 )。
                                    法院書記官  施  嘉  玫
中      華      民      國      九十二    年      九      月      十    日
公司法第九條
公司設立登記後，如發現其設立登記或其他登記事項，有違法情事時，公司負責人各
處一年以下有期徒刑、拘役或科或併科二萬元以下罰金。
公司負責人對於前項登記事項，為虛偽之記載者，依刑法或特別刑法有關規定處罰。
公司應收之股款，股東並未實際繳納，而以申請文件表明收足，或股東雖已繳納而登
記後將股款發還股東，或任由股東收回者，公司負責人各處五年以下有期徒刑、拘役
或科或併科二萬元以下罰金。
商業會計法第七十一條
商業負責人、主辦及經辦會計人員或依法受託代他人處理會計事務之人員有左列情事
之一者，處五年以下有期徒刑、拘役或科或併科新台幣十五萬元以下罰金：
一、以明知為不實之事項，而填製會計憑證或記入帳冊者。
二、故意使應保存之會計憑證、帳簿報表滅失毀損者。
三、意圖不法之利益而偽造、變造會計憑證、帳簿報表內容或撕毀其頁數者。
四、故意遺漏會計事項不為記錄，致使財務報表發生不實之結果者。
五、其他利用不正當方法，致使會計事項或財務報表發生不實之結果者。


司法院資訊處製作；財團法人民間司法改革基金會備份。
